最高法院民事判決　　　　　　　　　　　　　　　　九十一年度台上字第五七三號
　　上　訴　人　乙○○
　　　　　　　　甲○○
　　右二人共同
　　訴訟代理人　楊金順律師
　　被 上訴 人　順陽建設股份有限公司
　　法定代理人　徐清潭
右當事人間請求損害賠償事件，上訴人對於中華民國八十九年七月十一日台灣高等法
院第二審判決（八十八年度上字第一六九四號），提起上訴，本院判決如左：
    主  文
原判決關於命上訴人連帶給付及該訴訟費用部分廢棄，發回台灣高等法院。
    理  由
本件被上訴人主張：上訴人曾以請求損害賠償為由，聲請台灣台北地方法院（下稱台
北地院）以民國八十五年度裁全字第三七一八號裁定，准上訴人為被上訴人供擔保後
，得對被上訴人之財產在新台幣（下同）一千七百五十萬元之範圍內假扣押。上訴人
乃據該假扣押裁定提供擔保後，對被上訴人所有之不動產實施假扣押執行，被上訴人
為避免對第三人造成違約情事擴大，於不得已情勢下，向玉山商業銀行貸得一千七百
五十萬元，提供反擔保，請求撤銷該假扣押執行。惟上開假扣押事件本案訴訟，業經
法院判決上訴人敗訴確定，上訴人前開假扣押查封，顯不正當，並因而造成被上訴人
受有至少二百七十萬四千二百五十七元之損害等情。因而本於民法第一百八十四條、
第一百八十五條規定，求為命上訴人連帶給付二百七十萬四千二百五十七元，及加計
法定遲延利息之判決（第一審駁回被上訴人之請求，被上訴人提起上訴，原審改判命
上訴人連帶給付被上訴人二百二十九萬一千五百三十二元本息，駁回被上訴人其餘上
訴，上訴人就其敗訴部分，提起第三審上訴）。
上訴人則以：上訴人係依法實行假扣押，並非故意或過失之「不法行為」，且被上訴
人所稱之利息損失和辦理貸款之手續費用損失，縱認屬實，亦非因上訴人實施假扣押
所造成之損害。又被上訴人既選擇以現金方式提存，並已取得提存期間代理國庫之銀
行所給付之利息，即無利息損害可言。縱有損害，其請求權亦已逾二年時效而消滅，
況被上訴人與有過失，應自行負擔其損害等語，資為抗辯。
原審將前開二百二十九萬一千五百三十二元本息部分，第一審所為被上訴人敗訴之判
決廢棄，改判如其聲明，無非以：上訴人以台北地院八十五年度裁全字第三七一八號
假扣押裁定為執行名義，於八十五年九月十一日對被上訴人之財產實施假扣押，被上
訴人乃於八十五年九月十八日提供反擔保，撤銷該假扣押執行，其後上訴人假扣押之
本案訴訟，業經法院三審判決上訴人敗訴確定等事實，有被上訴人提出之假扣押裁定
、囑託查封登記書、囑託塗銷查封登記書、台北地院八十六年度重訴字第一三三號本
案訴訟歷審判決書在卷可稽，復為上訴人所是認，堪信為真實。按被害人必須明知加
害人之行為為侵權行為，被害人之請求權時效方才開始進行。在債權人基於假扣押裁
定提供擔保，將債務人之財產實施假扣押查封之情形，債務人必須至假扣押本案判決
債權人敗訴確定時，始能明知債權人之行為有可能成立侵權行為。故本件侵權行為損
害賠償請求權之時效起算點，必須自假扣押之本案判決確定時始行起算，上訴人以時
效消滅抗辯，並非可採。次查人民之財產權應受保護，債權人若無足以信其對債務人
確有權利存在之正當理由，就查封債務人之財產致生之損害，即應依侵權行為負損害
賠償責任；其無正當理由而誤認有權利存在者，亦不能解免此項責任。最高法院八十
六年台上字第二六九五號著有判例。本件上訴人之本案判決既受敗訴確定，顯見上訴
人並無正當權利存在，上訴人又未能舉證證明具有阻卻違法事由，即使其係誤認而依
關於假扣押保全程序之規定，聲請查封被上訴人之財產，致被上訴人受有損害，依上
開判例所示，上訴人仍不能解免其侵權行為之損害賠償責任。系爭買賣契約書上之出
賣人名義明載為吳瑞瑜而毫無順陽公司字樣，此情即使一般人亦能辨明並認知該與上
訴人為交易之當事人係吳瑞瑜而非被上訴人順陽公司，則應負善良管理人注意義務之
上訴人自更無不能辨明認知之理，然上訴人在對吳瑞瑜、吳澄琛、張紫慧等人提出詐
欺之告訴、自訴並均獲刑事庭判決無罪確定後，卻仍然對非為系爭買賣契約當事人之
被上訴人訴請連帶賠償，並假扣押查封被上訴人之財產，上訴人之行為顯然違反善良
管理人注意義務，自應負過失責任。上訴人聲請假扣押被上訴人之不動產，巳對該不
動產所有權予以侵害而造成被上訴人受有所有權受到限制之損害，而該不動產被上訴
人即將過戶予承買人，被上訴人自有提供反擔保以撤銷該假扣押查封之必要。上訴人
之假扣押查封雖因其後被上訴人提供一千七百五十萬元反擔保而撤銷，然被上訴人也
因此受有無法使用該一千七百五十萬元款項之損害，該損害至少係一千七百五十萬元
法定年息百分之五之金額。依此計算，自八十五年九月十七日提存日起，至八十八年
五月一日被上訴人取回擔保金為止，共計九百五十六日，利息損失即為二百二十九萬
一千五百三十二元。被上訴人依侵權行為之法律關係，請求上訴人連帶給付二百二十
九萬一千五百三十二元，及其法定遲延利息，為有理由，應予准許等詞，為其判斷之
基礎。
查本院八十六年度台上字第二六九五號判決（原判決誤為判例）意旨所謂：「人民之
財產權應受保護，債權人若無足以信其對債務人確有權利存在之正當理由，就查封債
務人之財產致生之損害，即應依侵權行為負損害賠償責任；其無正當理由而誤認有權
利存在者，亦不能解免此項責任。」，係指債權人須無足以信其對債務人確有權利存
在之正當理由，而查封債務人財產致生損害，始應依侵權行為負損害賠償責任，如債
權人無正當理由而誤認有權利存在，亦應負侵權行為損害賠償責任而言。本件原審既
援引上開判決意旨作為裁判之依據，竟未調查審認上訴人（即假扣押事件債權人）有
無足以信其對被上訴人（即假扣押事件債務人）確有權利存在之正當理由，僅以上訴
人假扣押之本案訴訟嗣後經判決敗訴確定，上訴人並無正當權利存在為由，遽認上訴
人應負侵權行為損害賠償責任，自有判決不備理由之違法。次按提存金應給付利息，
以實收之利息照付，提存法第十一條定有明文。本件上訴人抗辯，被上訴人以現金提
存，已取得提存期間代理國庫之銀行所給付之利息，被上訴人並未發生利息之損害云
云（原審卷一二一頁），自屬重要防禦方法。又上訴人抗辯被上訴人提供反擔保時，
如提存銀行定存單或其他有價證券，即不致發生利息損失，被上訴人選擇提存現金，
其利息損害之發生或擴大，被上訴人與有過失，依民法二百十七條過失相抵之規定，
應自行承擔其損害云云（原審卷一二四頁反面），亦屬重要防禦方法，原審均恝置不
論，遽為不利於上訴人之判決，亦有可議。上訴論旨，執以指摘原判決不當，求予廢
棄，非無理由。
據上論結，本件上訴為有理由，依民事訴訟法第四百七十七條第一項、第四百七十八
條第一項，判決如主文。
中      華      民      國    九十一    年      三      月    二十九    日
                              最高法院民事第二庭
                                  審判長法官  曾  桂  香
                                        法官  劉  延  村
                                        法官  劉  福  聲
                                        法官  黃  秀  得
                                        法官  陳  國  禎
      右正本證明與原本無異
                                              書  記  官
中      華      民      國    九十一    年      四      月      十      日
